臺灣高等法院臺中分院民事判決　　　　　 96年度上國字第2號
上　訴　人　庚○○
上　訴　人　壬○○
上　訴　人　癸○○
上　訴　人　己○○
　　　　　　　　　　　　樓之1
上　訴　人　卯○○○
上　訴　人　寅○○
上　訴　人　丑○○
上　訴　人　丙○○○
上　訴　人　子○○
前列九人共同
訴訟代理人　李淑女律師
被上訴人　　行政院農業委員會水土保持局第二工程所
法定代理人　甲○○
訴訟代理人　許博堯律師
　　　　　　　　　　　　2
複代理人　　陳宏盈律師
　　　　　　　　　　　　2
被上訴人　　台中縣新社鄉公所
　　　　　　　　　　　　號
法定代理人　乙○○
　　　　　　　　　　　　號
訴訟代理人　陳惠伶律師
複代理人　　丁○○
上列當事人間請求國家賠償事件，上訴人對於中華民國95年11月
21日臺灣臺中地方法院94年度重國字第6號第一審判決提起上訴
，本院於96年11月28日言詞辯論終結，判決如下：
    主  文
上訴駁回。
第二審訴訟費用由上訴人負擔。
    事實及理由
壹、程序方面：
    按在第二審為訴之變更追加，非經他造同意，不得為之；但
    擴張或減縮應受判決事項之聲明者，不在此限。民事訴訟法
    第446條第1項、第255條第1項第3款定有明文。本件上訴人
    於原審係請求被上訴人應連帶給付伊新臺幣（下同）1,516,
    267元，並加付法定遲延利息；上訴人於上訴後，則將本息
    減縮為請求被上訴人應連帶給付伊1,160,260元。核上訴人
    所為，係在第二審減縮應受判決事項之聲明，揆諸首揭規定
    ，毋庸被上訴人同意，應予准許，合先敘明。
貳、實體方面：
一、本件上訴人起訴主張：上訴人等9人所共有之台中縣新社鄉
    ○○○段395地號土地（下稱系爭土地），與訴外人羅名維
    所有之同地段第265地號、訴外人梁光榮所有之同地段第177
    、178、300等地號、及訴外人張順安所有之同地段第394地
    號土地相鄰。被上訴人行政院農業委員會水土保持局第二工
    程所（下稱水保局二工所）之課員洪崇仁、被上訴人台中縣
    新社鄉公所建設課之課長戊○○，明知未經上訴人及其他共
    有人之同意，竟擅自於民國（下同）90年12月30日在系爭土
    地上施作「食水嵙步道二期及景觀工程」、「食水嵙10鄰排
    水改善工程」、「食水嵙10鄰登山步道工程」等設施。上訴
    人於94年3月27日返鄉祭祖時始發現上情，經向被上訴人機
    關請求賠償，遭其等未附理由拒絕賠償，因而起訴請求所受
    損失及回復原狀所需費用。被上訴人等之行為致上訴人所有
    面積1746.94平方公尺土地上之相思樹遭砍伐，以每公項種
    植4000株計（每2.5平方公尺種一株），有699株遭砍伐，又
    每株以333元計價，則遭砍伐之林木值232,767元，回復原狀
    所須費用預估為1,283,500元，共計1,516,267元。爰依國家
    賠償法第2條第2項規定，訴請被上訴人等連帶給付上訴人1,
    516,267元及自起訴狀繕本送達翌日起至清償日止按年息5％
    計算之利息；陳明願供擔保，請准宣告假執行。
二、經原審為上訴人敗訴之判決，上訴人不服，提起本件上訴，
    並減縮聲明為：(一)原判決廢棄。(二)被上訴人等應連帶給付1,
    160,260元與上訴人及其他共有人，及自起訴狀送達翌日起
    至清償日止，按年息5％計算之利息。併稱：(一)債權之分別
    共有，在分割之前，係屬抽象存在，實不能認其給付為可分
    ，且不因其請求內容不同，而為不同之認定，倘同為共有債
    權之請求，而分認金錢請求為可分，回復原狀之請求為不可
    分，因而為不同法律之適用，實屬不妥，更非民法第831條
    規定之意旨，則本件上訴人等9人向被上訴人等2人請求其等
    應有部分之賠償外，另為其他共有人（即劉萬獅）請求其應
    金錢賠償請求權為可分債權，退步言，縱各共有人僅得各按
    其應有部分請求賠償，則上訴人9人就其應有部分損害，請
    求賠償1/18部分，即被上訴人等2人應給付上訴人等9人每人
    各64,459元部分，亦屬有理由。(二)本件工程是新社鄉公所報
    請水土保持局施工，土地所有權人之同意書是由新社鄉公所
    負責取得，其承辦人員或明知或過失不知本件並無土地所有
    權人之同意書，即擅自發函通知被上訴人水土保持局，水土
    保持局則為施工單位，故二者依國家賠償法施行細則第18條
    第1項規定，應負連帶賠償責任。(三)本件系爭土地並無被上
    訴人所主張之既成道路，自無所謂公用地役關係。證人辛○
    ○證稱系爭土地上有人行走的只是一條小徑，顯見系爭土地
    上並無與鋪設道路相同路形及寬度之既成道路。至於梁光榮
    雖證稱以前就有路底，但未表示所稱路底究有多寬，且與臺
    灣台中地方法院檢察署95年度偵續字第294號之供述前後不
    一，是其所稱以前就有路底等語，與事實不符。且被上訴人
    水保局二公所承辦人員洪崇仁於偵訊中亦坦承水保局二公所
    鋪設道路前有先施作水溝，顯見縱有路底，亦係因水保局二
    公所違法鋪設水溝時，機具出入所致，並非原始之道路。末
    查，被上訴人新社鄉公所之爭點整理狀不爭執點六：「本件
    系爭共有土地鋪設之水泥路，原則只有該土地之所有權人會
    進出該土地而使用，他人使用該水泥路之機會不高」云云，
    顯與被上訴人水保局二公所抗辯鋪設之道路為既成道路，有
    公用地役關係之存在互相矛盾，況被上訴人水保局二公所至
    今仍未提出系爭工程之設計圖，自難認其抗辯為可採。(四)上
    訴人等9人於94年3月27日返鄉掃墓時，始發現被上訴人在系
    爭土地開闢步道等設施，並欲於系爭土地興建第二期工程即
    建築百噸水庫，故上訴人等於94年5月6日請求國家賠償並無
    罹於2年時效。且原審法院履勘現場時發現，其中「食水嵙
    農園及景觀與道路改善工程」之告示牌標示於93年開工，94
    年4月ll日完工，而上訴人等人發現被上訴人完成登山步道
    後，被上訴人仍欲於系爭土地上興建水庫，並進行開挖整地
    ，是其侵權行為仍持續進行中，則請求權時效即無消滅之問
    題。(五)上訴人得請求金額為1,160,260元：１系爭土地上遭
    砍伐之林木價值共計232,767元。被上訴人水保局二公所於
    系爭土地鋪設道路、水溝及木橋等公共設施前，乃先將原有
    林木砍伐，並開挖整地後予以施作，依台中縣農作改良物徵
    收補償費查估基準，補償造林林木類之相思樹，以每公頃種
    植4,000株計算，則每2.5平方公尺重一株，上訴人所有遭鋪
    設道路等及開發之面積共計1746.94平方公尺，故有699株遭
    砍伐，又每株相思樹胸徑以30至26公分計，每株價值為333
    元，則系爭土地上遭砍伐之林木價值共計232,767元。２系
    爭土地回復原狀所需費用共計749,500元整。系爭登山步道
    通往無任何住家之山頂，為一死巷，無人通行。所鋪設之水
    溝竟捨座落同地段266地號土地上之天然水溝，而鋪設於系
    爭土地，又因其規畫、設計、開挖不當，道路幾已遭淹沒、
    破壞，水溝已淤積大量土石而無排水功能，周邊更因被上訴
    人任意破壞而有土石崩塌之危險，故被上訴人鋪設之公共設
    施，非但為對公眾有利，反而有害，故應拆除以回復回狀為
    適當。３系爭土地遭鋪設水溝部分請求177,993元之損害。
    被上訴人水保局二公所未經上訴人等之同意，任意在系爭土
    地開挖並鋪設水溝，致使上訴人等喪失水溝部分土地所有權
    之作用，而受有損害，實與強制徵收無異，惟未免排水溝拆
    除造成土石崩塌之不利益，乃依土地徵收標準，即依都市計
    畫法第49條規定，以土地公告現值加4成計算損害。查系爭
    土地96年度之公告現值為每平方公尺440元，水溝面積為288
    .95平方公尺，故該部分上訴人等受有177,993元之損害。又
    上訴人就被上訴人違法鋪設水溝部分以更改為上述請求，並
    非回復原狀，自無權利濫用之問題等語。
三、被上訴人水保局二公所辯稱：(一)伊係執行上級函文內容，並
    非處分單位，自非國家賠償法第二條所指之賠償義務機關。
    (二)系爭土地為屬新社台地之邊陲，地形陡峭，本有附近居民
    出入中92線之通路存在，被上訴人係依原有通路之路形及寬
    度施作，原系爭土地上並未有任何水土保持設施，在93年7
    月2日敏督利颱風過境之時，系爭土地發生崩塌現象，並因
    系爭土地邊緣之天然排水坑遭大量雜木及土石堵塞，造成坑
    溝下游居民之財物損失，乃由被上訴人上級機關之行政院農
    業委員會水土保持局編列預算，施作排水改善工程。系爭土
    地除被上訴人所設置之排水溝外，別無其他水土保持設施，
    上訴人請求拆除排水溝，顯然對於當地眾多居民之生命、財
    產造成嚴重影響，應有民法第148條第1項之權利濫用之情事
    。(三)否認上訴人所主張系爭土地原種有699株相思樹遭砍伐
    云云。另上訴人自認繼承系爭土地數十年來，從未開發利用
    ，系爭土地上除有些竹子、雜樹，其餘皆雜草叢生等語，足
    證上訴人主張種有相思樹乙節，並非事實。(四)系爭步道工程
    之完工日期為90年12月30日，上訴人自承每年上山掃墓一節
    ，則上訴人知悉被上訴人機關施作登山步道之期間應在91年
    清明節左右，而上訴人遲至94年5月6日始提出國家賠償之請
    求，已逾2年之請求權時效。(五)證人辰○○為上訴人丑○○
    之配偶，其身份特殊已難期為公正之陳述。另依原審95年1
    月18日勘驗筆錄所附現場略圖，被上訴人所施作登山步道之
    地點乃在台中縣中92線道之北方（或稱上方），另登山步道
    之右側有墳墓2座，上訴人先人之墳墓乃在登山步道之旁，
    上訴人於原審準備書(一)狀亦自承其先人之墳墓係在登山步道
    之旁，何以證人辰○○竟稱墳墓係在台中縣中92線道下方。
    再者，登山步道完工日期為90年12月30日，而排水工程係於
    93年7月2日敏督利颱風過境後才施作，證人辰○○稱步道施
    工前先做好水溝等語，與事實不符。退步言之，縱證人辰○
    ○所稱墳墓在台中縣中92縣道之下方，然上開道路僅雙線道
    路，寬度最多不超過16公尺，應可看見系爭土地遭被上訴人
    施設登山步道之事實等語。併聲明：駁回上訴。
四、被上訴人台中縣新社鄉公所辯稱：(一)被上訴人新社鄉公所建
    設課長戊○○並未砍伐系爭土地上之林木，亦未於系爭土地
    上施作道路、水溝等設施，上訴人對被上訴人台中縣新社鄉
    公所請求國家賠償，於法不合。再者，系爭步道及水溝均屬
    災後重建工程，而非徵收土地新建工程，故無詳列工程座落
    土地之地號及所有權人資料。被上訴人之公務員戊○○並不
    知聚落重建委員會是否取得相關土地所有權人之同意書，且
    戊○○依據被上訴人水保局二公所之函文，檢附聚落重建委
    員會所取得之土地所有權人出具之同意書影本至被上訴人水
    保局二公所，該行為非屬國家賠償法第2條第2項所規定之「
    公務員於執行職務行使公權力」之行為，上訴人基於前開規
    定對伊請求國家賠償，確無理由。(二)上訴人主張國家賠償請
    求權，自僅能針對其等所主張之損害部分為請求，而不得主
    張其他共有人之損害賠償，蓋其他共有人是否認為其權利遭
    受侵害，不得而知，例如系爭土地之另一共有人劉萬獅就水
    保局二公所所施作之改善工程，並未認為其權利受到侵害。
    又是否行使國家賠償請求權，權利人得自由決定。因此，國
    家賠償請求權並無準共有之法律關係。上訴人起訴主張被上
    訴人應對全體共有人為金錢之國家賠償，於法不合。(三)行政
    院農業委員會水土保持局辦理九二一災後重建工作，係針對
    災後受損之公共工程進行重建工作，而非新建公共設施，應
    可確定。蓋依據行政院農業委員會水土保持局90年5月9日水
    保企字第901855757號函檢送之90年度農村新風貌-九二一震
    災農村聚落重建規劃及建設計畫核定辨理之第2期工程明細
    表資料，其中即列有「食水嵙10鄰登山步道」，足證該步道
    係屬原有之公共工程，因災後受損而進行重建。證人辛○○
    之證詞足證本件系爭土地上，早年確有一條農用車輛進出之
    道路。再者，水保局二公所執行災後重建工程，係為維護原
    有公共設施之功能，以防止公共危險之發生。(四)系爭土地為
    山坡地保育區之林地，上訴人依山坡地保育利用條例第12條
    之規定，負有實施水土保持之處理及維護之義務。按排水溝
    係排除大量雨水之水土保持設施之一，上訴人請求賠償拆除
    排水溝所需之費用，而主張於系爭土地上種植加減草，作為
    水土保持，無異要破壞系爭土地之水土保持設施，非但違背
    其等法律上所應負之水土保持維護義務，且會釀成土石流災
    害等公共危險，上訴人請求賠償排除排水溝等水土保持設施
    所需之費用，顯違反民法第148條之規定，不應許可。另外
    ，被上訴人在台中縣新社鄉所規劃施作之各項災後重建工作
    ，僅有本件上訴人提起國家賠償訴訟，其餘土地所有權人均
    滿意伊所施作之工程，因此上訴人請求拆除伊所施作之水土
    保持工程，實屬權利之濫用。(五)上訴人請求之損害賠償內容
    ，就系爭土地上遭砍伐之林木價值232,767元，被上訴人否
    認上訴人此部分之主張，上訴人依法應舉證證明其等於何時
    在系爭土地上種植699株相思樹、何時長至胸徑30-26公分、
    何時遭被上訴人予以全數砍除等事實。再者，上訴人於原審
    之準備書(一)狀自承「本件原告庚○○等九人繼承系爭土地數
    十年，從未開發利用，系爭土地上除有些許竹子、雜樹，其
    餘皆雜草叢生」。又本件系爭土地上本即有供通行之道路存
    在，而該供通行之道路上不可能種植相思樹。(六)系爭工程於
    90年12月30日完工，而上訴人於94年12月15日向被上訴人等
    2機關及台中縣政府提出陳情書，其後提起本件訴訟，業已
    逾2年之請求權時效。上訴人抗辯其等係於94年掃墓時始知
    悉有前開工程云云，顯無可採。蓋上訴人於原審之準備書(一)
    狀記載「其中僅有供原告等人每年上山掃墓之一小段羊腸小
    徑」，而上訴人家族之墳墓，有2座位於標示牌之旁，上訴
    人於91年掃墓時，即已知悉系爭工程等語。併聲明：駁回上
    訴。
五、按公務員於執行職務行使公權力時，因故意或過失不法侵害
    人民自由或權利者，國家應負損害賠償責任。而所謂公務員
    係指依法令從事公務之人員。國家賠償法第2條第1、2項分
    別定有明文。本件上訴人等主張其所有之系爭土地，因被上
    訴人台中縣新社鄉公所職員戊○○、被上訴人水土保持局職
    員洪崇仁之故意或過失行為，在未經上訴人等同意時，即擅
    自在系爭土地上施作「食水嵙10鄰登山步道工程」及興建水
    庫，侵害上訴人等於系爭土地上之權利，爰請求國家賠償等
    語。則依上訴人之上開主張，被上訴人等係國家機關，渠等
    之職員於本件所為均係執行公權力之行為，自屬國家賠償法
    第2條第2項所稱之賠償義務機關，不因被上訴人係決策單位
    或執行單位而異其賠償責任，合先敘明。
六、本件上訴人主張被上訴人水保局二工所於系爭土地上施作「
    食水嵙十鄰登山步道工程」，及94年4、5月施作如原審囑託
    東勢地政事務所於95年4月18日之土地複成果圖，即被上訴
    人水保局二工所所施作前開工程共占用系爭土地如前開複丈
    成果圖所示395-A001，395-A005、395-A008、395-009、395
    -A010、395-A0ll、395-A013、395-A014等情，為兩造所不
    爭，並經本院及原審勘驗明確，有勘驗筆錄及照片附卷足稽
    ，自堪信屬真正。而國家損害賠償，除依本法規定外，適用
    民法規定。國家賠償法第5條定有明文。又民法第821條規定
    ，所謂本於所有權之請求，係指民法第767條所規定之物權
    的請求權而言，債權的請求權，則不在第821條規定之列（
    司法院院字第1950號解釋及最高法院91年度台上字第400號
    判決足參）。即各共有人對於第三人得就共有物之全部為本
    於所有權之請求，所謂本於所有權之請求權，係指民法第76
    7條所規定之物權的請求權而言，故對於無權占有或侵奪共
    有物者，請求返還共有物之訴，對於妨害共有權者，請求除
    去妨害之訴，對於有妨害共有權之虞者，請求防止妨害之訴
    ，皆得由各共有人單獨提起，惟請求返還共有物之訴，依民
    法第821條但書之規定，應求為命被告向共有人全體返還共
    有物之判決，不得請求僅向自己返還。至債權的請求權，例
    如共有物因侵權行為而滅失毀損之損害賠償請求權，固不在
    民法第821條規定之列，惟應以金錢賠償損害時，其請求權
    為可分債權，各共有人僅得按其應有部分，請求賠償。本件
    上訴人所指受侵害之系爭395號土地為上訴人等與訴外人劉
    萬獅所共有，依國家賠償法請求金錢賠償，請求權為可分債
    權，依前開說明，上訴人等僅得各按其應有部分請求賠償，
    其聲明請求被上訴人等應連帶給付全部損失1,160,260元及
    其利息與原告及其他共有人，於法無據，應予駁回。假執行
    之聲請亦無所依。雖上訴人另稱：縱各共有人僅得各按其應
    有部分請求賠償，則上訴人9人就其應有部分損害，請求賠
    償1/18部分，即被上訴人等2人應給付上訴人等9人每人各64
    ,459 元部分，亦屬有理由云云。惟上訴人係聲明賠償金額
    給付上訴人及其他共有人，僅係一個受給付主体，法院亦無
    從為各個共有人分別受給付之判決。況上訴人亦稱，債權之
    準分別共有，共有人僅得請求債務人向全体債權共有人為給
    付，債務人亦僅得對共有人全体為給付等語，足見其聲明並
    非向各共有人分別為給付，是上訴人另為法院應可命分別向
    各上訴人給付之所辯，實非足取。
七、再者，本件「食水嵙10鄰登山步道工程」係由台中縣新社鄉
    中正村食水嵙農村重建推動委員會向被上訴人台中縣新社鄉
    公所提出，被上訴人水保局二工所職員洪崇仁於90年4月16
    日以90水土二參字第901929104號函被上訴人新社鄉公所，
    其內容為：於「90年4月30日前，取得各項工程全線土地使
    用同意書後函知本所（土地使用同意書留存貴所），以茲辦
    理發包。說明係依據【行政院農業委員會水土保持局各項工
    程用地取得注意事項（草案）】辦理，請各聚落重建委員會
    協助取得土地同意書並送至貴鄉（鎮、市）公所留存」（內
    容如本院卷第1宗第153頁），嗣被上訴人新社鄉公所於90年
    5月1日以建字第5011號函覆內容僅載「本所已取得工程土地
    使用同意書，懇請鈞所惠予辦理發包」（詳本院卷第1宗第
    157頁），惟其中並無上訴人等9人之同意書。又經被上訴人
    水保局二工所之上級機關水土保持局以90年5月9日水保企字
    第901855757號函核定，由被上訴人水土保持局第二工程所
    規劃、設計、施作。此為兩造所自認在卷（見本院卷第二宗
    第7頁），是被上訴人水保局二工所依該作業程序本得信賴
    被上訴人新社鄉公所函覆已取得系爭土地所有權人同意書之
    內容，進而執行重建工程。自無從認被上訴人水保局二工所
    之職員有何過失、不法之行為可言，即與國家賠償法第2條
    第2項之要件不符。
八、又縱被上訴人新社鄉公所職員於認定於系爭土地上修建含步
    道、排水溝之「食水料農園景觀及道路改善工程」、已得系
    爭土地全体共有人同意一節上確有過失，未詳加審究僅有共
    有人之一辛○○出具使用同意書。惟依國家賠償法請求損害
    賠償仍須証明其確受有何項損害，本件上訴人自承系爭土地
    上原有供自己行走之小徑（見原審卷第152頁），核與証人
    梁光榮証稱：步道以前就有路底，89年、90年間舖設水泥，
    取得系爭土地共有人同意書之過程是重建委員會請我去找土
    地共有人之一蓋章，伊去找辛○○蓋章，辛○○也確有蓋章
    （見本院卷第二宗第29、30頁），証人辛○○亦証稱：步道
    原有人在行走，但只是一條小徑，是砍拍筍子在走的（見本
    院卷第二宗第42頁反面），渠等二人於檢察官偵查中亦均証
    稱有一泥路、証人梁光榮復稱伊開三輪車去載運竹子，渠等
    均稱為「牛車路」。（見調閱之台灣台中地方法院檢察署94
    年度他字第2951號偵查卷）。經舖設為步道之處既原為供車
    輛運送農產品通行之泥路，雖經被上訴人等舖設水泥供通行
    ，難認上訴人受有於其上種相思木遭砍伐之損害。況本件履
    勘現場時，現況係雜草叢生，並無相思樹，地上物之樹種亦
    非單一等情，有本院勘驗筆錄附卷足稽（見本院卷第二宗第
    31頁）。另上訴人於原審亦自承渠等繼承系爭土地數十年來
    ，從未開發利用，系爭土地上除有些許竹子、雜樹，其餘皆
    雜草叢生，其中僅有供渠等每年上山掃墓之一小段羊腸小徑
    ，且因僅每年掃墓一次，致僅有之小徑經常荒草蔓蓋等語（
    見原審卷第127頁）。依勘驗之現狀亦不足以認系爭土地上
    每2.5平方公尺即種有樹木一棵，而應認現今之步道、水溝
    應係荒草蔓延之處，難認上訴人所主張系爭步道上種有相思
    樹為真，故不足以認其受有相思樹遭砍伐之損害。再者，被
    上訴人新社鄉公所另稱：排水溝係後於步道修建後，因二次
    颱風過境致生損害才施作水溝等語，核與上訴人亦稱為免排
    水溝拆除，造成土石崩塌之不利益，乃改回復原狀之請求，
    為依土地徵收標準計算損害。足見排水溝之設置亦非不利於
    上訴人。況被上訴人水保局二工所已稱，目前步道無人行走
    （見本院卷第29頁反面）。上訴人亦未舉証証明尚有何人使
    用系爭道路，影響其權利之行使，從而，實難認上訴人受有
    何損害可言。上訴人訴請國家賠償即非有據。
九、綜上所述，本件上訴人主張依國家賠償法第2條被上訴人等
    應連帶負賠償給付伊及其他土地共有人1,160,260元及利息
    ，為不足採，被上訴人等前述抗辯，尚屬可信。上訴人之請
    求，為無理由，不應准許。原審為上訴人敗訴之判決，及駁
    回其假執行之聲請，並無不合。上訴意旨指摘原判決不當，
    求予廢棄改判，為無理由，應予駁回。本件事証已臻明確，
    兩造其餘攻擊防禦方法與判決之結果不生影響，自無庸一一
    論究，併此敘明。
十、據上論結，本件上訴為無理由，依民事訴訟法第449條第1項
    、第85條第1項前段、第78條，判決如主文。
中　　華　　民　　國　　96　　年　　12　　月　　12　　日
                  民事第六庭    審判長法　官　袁再興
                                      法　官  陳賢慧
                                      法　官  吳惠郁
以上正本係照原本作成。
不得上訴。
                                      書記官　江玉萍
中　　華　　民　　國　　96　　年　　12　　月　　13　　日
                                                      Ｃ
